ACORDAO-COMPLETO-2537857

ACÓRDÃO 3049/2022 ATA 17/2022 - PRIMEIRA CÂMARA

VISTOS, relatados e discutidos estes autos que tratam de ato de concessão de pensão militar emitido pelo Comando do Exército;
ACORDAM os Ministros do Tribunal de Contas da União, reunidos em Sessão da 1ª Câmara, nos termos dos arts. 71, inciso III, da Constituição Federal, 1º, inciso V, e 39, inciso II, da Lei 8.443/1992 e 260, § 1º, do RITCU e ante as razões expostas pelo Relator, em:
9.1. considerar legal e conceder registro ao ato de concessão de pensão militar instituído por Simplício Ferreira Lima (e-pessoal 130.030/2019) em favor de Maria Nelcy da Silva (XXX.878.052-XX) ;
9.2. considerar ilegal e negar registro ao ato de concessão de pensão militar instituído por Elias Brasil Benjo (e-pessoal 76.240/2019) em favor da Sra. Aide Angelim Benjo (XXX.004.532-XX) ; 
9.2.1. dispensar a devolução dos valores indevidamente recebidos até a data da ciência pelo Comando do Exército, do presente acórdão, com base no Enunciado 106 da Súmula da Jurisprudência do TCU;
9.2.2. determinar ao Comando do Exército que:
9.2.2.1. faça cessar os pagamentos decorrentes do ato impugnado, comunicando ao TCU, no prazo de 15 (quinze) dias, as providências adotadas, nos termos do art. 262, caput, do Regimento Interno do TCU, do art. 8º, caput, da Resolução-TCU 206/2007 e do art. 19, caput, da Instrução Normativa-TCU 78/2018;
9.2.2.2. esclareça à beneficiária Aide Angelim Benjo quanto ao direito de opção pelos benefícios legalmente acumuláveis, já que, nos termos do art. 29, inciso II, da Lei 3.765/1960, só é permitida a acumulação de uma pensão militar com outro benefício oriundo de outro regime;
9.2.2.3. informe à interessada que, no caso de não provimento de recurso eventualmente interposto, deverão ser repostos os valores recebidos após a ciência deste acórdão pelo Comando do Exército;
9.2.2.4. comunique imediatamente à interessada o teor do presente acórdão, encaminhando ao TCU, no prazo de 30 (trinta) dias, comprovante da respectiva data de ciência, nos termos do art. 4º, § 3º, da Resolução-TCU 170/2004.

Atos de concessão de pensão militar emitidos pelo Comando do Exército. Apreciação para fins de registro.

Primeira Câmara

Comando do Exército.

3. Interessadas: Aide Angelim Benjo (XXX.004.532-XX); Maria Nelcy da Silva (XXX.878.052-XX).

Jorge Oliveira.

13.1. Ministros presentes: Walton Alencar Rodrigues (Presidente), Benjamin Zymler, Vital do Rêgo (Relator) e Jorge Oliveira.
13.2. Ministro que alegou impedimento na Sessão: Jorge Oliveira.

VITAL DO RÊGO

Adoto como relatório, com os devidos ajustes de forma, o parecer elaborado no âmbito do MPTCU (peça 8) , a seguir transcrito:
Trata-se de processo consolidado com dois atos de pensões militares deferidas pelo Comando do Exército, com pareceres pela legalidade emitidos pelo controle interno e pela Sefip.
A pensão instituída em 20/5/2018 por Elias Brasil Benjo tem, como beneficiária, Aide Angelim Benjo, na qualidade de viúva (peça 3) .
Consultas aos sistemas de informações do Tribunal de Contas da União e do Instituto Nacional do Seguro Social revelam que a interessada, além da pensão militar em apreço, recebe os seguintes benefícios:
- Pensão militar concedida pelo Governo do Ex-Território do Acre, na qualidade de filha de militar, Matrícula 4555473, com início em 1/1/2005; e
- Proventos de aposentadoria por idade concedida pelo INSS, Benefício 1321754997, com vigência em 14/3/2005.
De acordo com o art. 29 da Lei 3.765/1960, em sua redação original, norma que dispõe sobre a concessão de pensões militares:
Art. 29. É permitida a acumulação:
a)  de duas pensões militares;
b)  de uma pensão militar com proventos de disponibilidade, reforma, vencimentos, aposentadoria ou pensão proveniente de um único cargo civil.
Com a edição da MP 2.215-10/2001, este artigo passou a dispor o seguinte:
Art. 29. É permitida a acumulação:
I - de uma pensão militar com proventos de disponibilidade, reforma, vencimentos ou aposentadoria;
II - de uma pensão militar com a de outro regime, observado o disposto no art. 37, inciso XI, da Constituição Federal.
A partir da entrada em vigor da MP 2.215-10/2001, a acumulação de duas pensões militares passou a não mais encontrar amparo legal. Desse modo, o ato em exame, com vigência após a edição da referida MP, deve ser considerado ilegal, uma vez que a beneficiária já recebia outra pensão militar, desde 2005.
No âmbito desta Corte de Contas, a jurisprudência é pacífica no sentido de considerar essa espécie de acumulação indevida, conforme se observa do voto condutor do Acórdão 8706/2021-TCU-Primeira Câmara:
2. Diante dos elementos constantes dos autos e da legislação pertinente, concordo com a sinalização da unidade instrutiva, ratificada pelo Ministério Público junto a esta Casa, quanto à presença de ilegalidade no ato de reversão da pensão militar instituída por José Adelário Barreto em favor de Maria Julieta Barreto Burgos, tendo em vista a identificação de que esta última, além do referido benefício instituído por seu falecido pai (peça 10) , também percebe outra pensão militar, instituída por seu falecido marido (peça 11 - referente ao ato Sisac nº 10637508-08-1999-000863-7/1999, autuado no TC-Processo Processo 001.400/2002-3 e considerado legal na sessão de 28/11/2002 da 2ª Câmara) , o Sr. Luiz Carlos Burgos, extrapolando, portanto, os limites de acumulação estabelecidos pelo art. 29 da Lei 3.765/1960, na redação a ele conferida pela Medida Provisória 2.215-10/2001 (sob cuja vigência verificou-se, em 30/3/2014 - vide peça 18 -, o óbito da beneficiária da ordem anterior que deu ensejo ao ato de reversão ora examinado) , conforme reconhecido pela própria interessada (peça 8) e consoante reiterada jurisprudência desta Corte (tais como, apenas para citar alguns exemplos, da 1ª Câmara os Acórdãos 8411/2020, Relator Ministro-Substituto Weder de Oliveira, 8586/2020, Relator Ministro Vital do Rêgo, e 8153/2021, de minha relatoria; e na 2ª Câmara os Acórdãos 2124/2021, Relator Ministro Raimundo Carreiro, 5920/2021, Relator Ministro Aroldo Cedraz, e 7648/2021, Relator Ministro-Substituto Marcos Bemquerer Costa) .
3. Assim, o ato de pensão militar constante da peça 12 não poderá prosperar nos moldes em que concedido, sem prejuízo de que novo ato seja encaminhado ao Tribunal para oportuna deliberação, sendo que, na hipótese, o saneamento do ato dependerá da opção da interessada por uma das duas pensões militares que atualmente percebe.
Além disso, o art. 29 da Lei 3.765/1960 em nenhum momento permitiu a acumulação de mais de dois benefícios. Sobre o tema, rememore-se as seguintes deliberações:
Acórdão 8721/2017-TCU-Segunda Câmara
PENSÃO MILITAR. ACUMULAÇÃO ILEGAL DE BENEFÍCIOS. DESCUMPRIMENTO DAS REGRAS DO ART. 29 DA LEI 3.765/1960. ILEGALIDADE DE UM ATO E NEGATIVA DE REGISTRO. LEGALIDADE DOS DEMAIS ATOS, COM DETERMINAÇÃO PARA OS REGISTROS CORRESPONDENTES.
 (...) 
2. O benefício previdenciário do INSS é considerado para fins do disposto no mencionado art. 29 da Lei 3.765/1960, haja vista que, em se tratando de pensão civil, quer seja previdenciária quer estatutária, a acumulação de benefícios recebidos dos cofres públicos deve ser entendida de maneira restritiva.
Acórdão 10142/2017-TCU-Segunda Câmara
PESSOAL. PENSÃO MILITAR. PERCEPÇÃO SIMULTÂNEA DE MAIS DE DOIS BENEFÍCIOS. ACUMULAÇÃO ILEGAL. DESCUMPRIMENTO DAS REGRAS DO ART. 29 DA LEI 3.765/1960. ILEGALIDADE DE UM ATO E NEGATIVA DE REGISTRO. LEGALIDADE DAS OUTRAS CONCESSÕES, COM DETERMINAÇÃO PARA OS REGISTROS CORRESPONDENTES.
Acórdão 3653/2011-TCU-Segunda Câmara
PESSOAL. PENSÃO MILITAR. LEI Nº 3.765/1960. REVERSÃO EM FAVOR DAS FILHAS DO INSTITUIDOR. ACUMULAÇÃO DE TRÊS BENEFÍCIOS POR UMA INTERESSADA. ILEGALIDADE. DETERMINAÇÕES.
O ato em apreço foi encaminhado pelo controle interno em 2020, de modo que não houve o decurso do prazo de cinco anos previsto pelo Supremo Tribunal Federal, no âmbito do RE 636.553, para a apreciação de atos de natureza complexa, por parte do Tribunal de Contas da União.
Ante o exposto, o Ministério Público de Contas manifesta-se pela ilegalidade da pensão militar instituída por Elias Brasil Benjo, em favor de Aide Angelim Benjo, e aquiesce à proposta oferecida nos autos pela Sefip, quanto ao ato de peça 4.
Eis o Relatório.

não há.

Procurador Júlio Marcelo de Oliveira.

PENSÃO MILITAR. ACUMULAÇÃO DE PENSÃO MILITAR COM OUTROS DOIS BENEFÍCIOS CUSTEADOS PELOS COFRES PÚBLICOS, EM DESACORDO COM A RESTRIÇÃO ESTABELECIDA PELO ART. 29, INCISO II, DA LEI 3.765/1960. ILEGALIDADE DE UM ATO. LEGALIDADE DO ATO REMANESCENTE. DETERMINAÇÕES.

PENSÃO MILITAR (PMIL)

Secretaria de Fiscalização de Integridade de Atos e Pagamentos de Pessoal e de Benefícios Sociais (Sefip).

Trata-se de atos de concessão de pensão militar emitidos pelo Comando do Exército e instituídos pelos ex-militares Simplício Ferreira Lima em favor da Sra. Maria Nelcy da Silva (companheira) e Elias Brasil Benjo em favor da Sra. Aide Angelim Benjo (cônjuge) .
A Secretaria de Fiscalização de Integridade de Atos e Pagamentos de Pessoal e de Benefícios Sociais do TCU (Sefip) , na instrução de peça 6, propõe considerar legais as concessões em epígrafe.
No entanto, o MPTCU, ao discordar parcialmente das conclusões da unidade técnica, propõe considerar ilegal a concessão instituída por Elias Brasil Benjo. Isso porque a beneficiária Aide Angelim Benjo, além da pensão militar instituída em seu favor, percebe outros dois benefícios previdenciários custeados pelos cofres públicos, em desacordo com as restrições previstas no art. 29, inciso II, da Lei 3.765/1960. Quanto à concessão instituída por Simplício Ferreira Lima, o Ministério Público de Contas ratifica as conclusões da Sefip.
II
Quanto ao mérito, na linha dos pareceres precedentes, entendo não haver irregularidades capazes de macular o registro do ato instituído por Simplício Ferreira Lima. Por tal razão, referido ato (e-pessoal: 130030/2019) está apto a receber a chancela da legalidade.
Quanto à concessão instituída por Elias Brasil Benjo, assiste razão ao MPTCU. De fato, ao verificar os benefícios percebidos pela Sra. Aide Angelim Benjo, observo que a referida pensionista (cônjuge) percebe, além da pensão militar em análise, outros dois benefícios: (i) aposentadoria por idade concedida pelo INSS, Benefício 1321754997; e (ii) pensão militar concedida pelo Governo do ExTerritório do Acre, na qualidade de filha de militar, Matrícula 4555473.
Destaco que as informações acerca dos benefícios percebidos de forma cumulativa com a pensão militar em comento foram extraídas a partir de consultas à base do INSS, oriunda da "Maciça", e ao Sistema Siape, ambas realizadas em 18/5/2022.  
Nessa situação, o benefício decorrente da pensão militar em epígrafe fere a prescrição literal contida no art. 29, inciso II, da Lei 3.765/1960 (Lei de Pensões Militares) , in verbis:
Art. 29.  É permitida a acumulação:  
I - de uma pensão militar com proventos de disponibilidade, reforma, vencimentos ou aposentadoria;      
II - de uma pensão militar com a de outro regime, observado o disposto no art. 37, inciso XI, da Constituição Federal.        
Observo que esta Corte de Contas tem entendimento consolidado no sentido da impossibilidade de acumulação de pensão militar com dois ou mais benefícios. Nesse sentido, entre outros, os Acórdãos 1.721/2020 e 646/2020, ambos da 1ª Câmara, e os Acórdãos 8.721/2017 e 10.142/2017, ambos da 2ª Câmara.
Contudo, cabe esclarecer à beneficiária Aide Angelim Benjo quanto ao direito de opção pelos benefícios legalmente acumuláveis, já que, nos termos do art. 29, inciso II, da Lei 3.765/1960, só é permitida a acumulação de uma pensão militar com outro benefício oriundo de outro regime.
Por fim, destaco que o ato inquinado deu entrada nesta Corte de Contas em 10/2/2020, portanto, há menos de cinco anos, situação que permite a apreciação por esta Corte de Contas.
Ante o exposto, voto para que seja adotada a minuta de acórdão que ora trago ao exame deste Colegiado. 
TCU, Sala das Sessões, em 24 de maio de 2022.
Ministro VITAL DO RÊGO 
Relator